臺灣臺北地方法院民事判決　　　　　　 95年度重訴字第156號
原　　　告　開立工程股份有限公司
法定代理人　丙○○
訴訟代理人　陳麗雯律師
被　　　告　財團法人國家衛生研究院
法定代理人　甲○○
訴訟代理人　呂清雄律師
上列當事人間請求調整補償款事件，本院於民國九十六年一月二
十六日言詞辯論終結，判決如下：
    主  文
原告之訴及假執行之聲請均駁回。
訴訟費用由原告負擔。
    事實及理由
一、原告起訴時其法定代理人為乙○○，嗣於民國95年10月31日
    變更法定代理人為丙○○，並由丙○○聲明承受訴訟，有其
    提出之公司變更登記表及聲明承受訴訟狀各一件附卷可稽，
    核無不合，先予明。
二、原告主張其承攬被告之「財團法人國家衛生研究院竹南院區
    機電工程」，雙方於92年6月16日簽訂財團法人國家衛生研
    究院竹南院區機電工程工程契約，92年、93年間國內營建物
    價劇烈變動，各項工程均受嚴重影響，承商虧損甚鉅，此等
    價格變動，顯非締約當時所得預料之情事，如仍以原有契約
    效力拘束契約當事人，則將對承商產生不公平之結果。有鑑
    於此，行政院公共工程委員會（下稱工程會）因而於93年5
    月3日以院授工企字第09300172930號函頒佈「中央機關已訂
    約工程因應國內營建物價變動之物價調整處理原則」（下稱
    「物調處理原則」），規定各項工程應以行政院主計處公布
    之台灣地區營造工程物價指數表內之總指數，就漲跌幅超過
    2.5﹪部分，辦理工程款調整。系爭工程自92年6月間開始施
    工迄今，亦遭受前述國內營建物價劇烈變動之影響，應有民
    法第227條之2情事變更原則之適用，且被告係受行政院衛生
    署監督，預算由中央政府逐年編列撥補，並須經立法院審查
    ，本質與行政機關無異，應適用物調處理原則，而應調整契
    約價格，方為公平。經原告數度要求被告變更契約，惟均未
    蒙被告置理，爰依民法第227條之2規定請求補償因物價劇烈
    上漲所增生之費用。並聲明：被告應給付原告109,200, 980
    元，暨按附件一所列之日起至清償之日止，按年利率5 %計
    算之利息，並願供擔保請准予宣告假執行。
三、被告則以：(一)依系爭工程契約第5條第4款之規定，台灣地區
    營造工程物價指數漲跌幅低於5%部分不予調整工程款，本契
    約既訂有「工程款依物價指數調整」條款，即代表雙方於簽
    約當時，已能預料且考量物價波動此一變數，原告必須承擔
    一年內物價上漲及一年後5%以內之物價上漲風險，乃契約簽
    訂當時所得預料之事，本件並無民法第227條之2情事變更原
    則之適用；又系爭約款明訂「增減率低於5% 部分不予調整
    」即表明若物價指數呈現下跌，只要跌幅在5%以內者，其利
    益皆歸原告享有，被告不得追討，因此，系爭約款屬公平條
    款，無顯失公平之情事，不得適用民法第227條之2之規定。
    (二)依物調處理原則第壹點第1項第5款之規定，法人或團體接
    受機關補助辦理工程採購，不適用本處理原則，原告之經費
    來源依據財團法人國家衛生研究院設置條例第5條第2款「政
    府補助專案研究計畫經費」規定，係接受行政院衛生署補助
    之財團法人，並非前揭規定所定義之機關，自無物調處理原
    則之適用。(三)原告於93年底所提出之「物價指數調整估驗款
    申請書（申請期間自民國92年6月至93年6月）」，其在申請
    總金額欄內記載「NTD15,988,536元」，應視為原告主張該
    期間內物價指數調整款之總對價，被告既已如數給付，原告
    之請求權即已消滅。並聲明：原告之訴駁回。
四、兩造不爭執之事實：
（一）兩造於92年6月16日簽訂「財團法人國家衛生研究院竹南
      院區機電工程契約」，契約第5條第4項第1款約定：「工
      程進行期間，如遇物價波動時，得依行政院主計處公布之
      『台灣地區營造工程物價指數』之總指數，就增減率超過
      百分之五之部分，就估驗完成後調整工程估價款。增減率
      低於百分之五部分不予調整。」；同條項第3款第4段復約
      定：「調整起算日期及調整頻率：以本契約簽訂月份為基
      準月，第一年內不予調整，自第二年起每月調整一次；」
（二）原告依契約約定，於93年12月31日向被告申請自92 年6月
      起至93年6月期間之物價指數調整估驗款計15 ，938，536
      元（含稅），經被告如數給付。原告另起訴請求被告自契
      約生效日起給付「營造工程物價指數」增幅2.5％至5％（
      即2.5％）之調整款。
五、按契約成立後，情事變更，非當時所得預料，而依其原有效
    果顯失公平者，當事人得聲請法院增、減其給付或變更其他
    原有之效果，民法第227條之2定有明文。如於法律行為成立
    時，即預見情事將有變更，對於應如何調整給付已有約定者
    ，自無情事變更原則之適用（最高法院80年度台上字第524
    號判決、84年度台上字第760號判決、86年度台上字第1364
    號判決可資參照）。經查，系爭工程契約第5條第4項第1款
    約定：「工程進行期間，如遇物價波動時，得依行政院主計
    處公布之『台灣地區營造工程物價指數』之總指數，就增減
    率超過百分之五之部分，就估驗完成後調整工程估價款。增
    減率低於百分之五部分不予調整。」，有原告提出之系爭工
    程契約影本在卷可稽（參卷(一)第13頁），系爭工程契約既訂
    有「工程款依物價指數調整」條款，即代表雙方於簽約當時
    ，已能預料且考量物價波動此一變數，雙方並達成如何分擔
    風險之協議，即就未來物價波動幅度（上下值）」此一不可
    預知之事，被告允諾承擔一年以後物價上漲幅度5%以上之風
    險，而原告就其必須承擔一年內物價上漲及一年後物價上漲
    幅度5%以內之風險，於締約時亦已可預料，並無發生非締約
    時不得預料之情事。雙方於訂約當時不僅預見「未來物價」
    此一情事將有變更，並對於未來物價漲跌幅之風險如何分擔
    及如何調整給付皆有所約定，揆諸前揭說明，本件並無「情
    事變更原則」之適用，是原告依民法第227條之2情事變更原
    則請求被告自契約生效日起給付「營造工程物價指數」增幅
    2.5％至5％（即2.5％）之調整款，即無理由。。
六、原告另主張被告雖為財團法人組織，但實屬行政院衛生署為
    達成加強醫藥衛生研究、增進國人健康福祉之行政目的所設
    置者，被告係受行政院衛生署監督，預算由中央政府逐年編
    列撥補，並須經立法院審查之機關，被告為實質之行政機關
    ，應適用新訂物調處理原則云云。惟物調處理原則屬中央行
    政機關自行發布之行政規則，僅可拘束中央行政機關，況依
    物調處理原則第壹點第1項第5款之規定，法人或團體接受機
    關補助辦理工程採購，不適用本處理原則（參卷(一)第20頁）
    。原告係屬財團法人，並非中央行政機關，自無前揭物調處
    理原則之適用，原告之前揭主張，並無理由。
七、從而，原告據以提起本件訴訟，請求被告給付原告109,200,
    980元，暨按附件一所列之日起至清償之日止，按年利率5 %
    計算之利息，為無理由，應予駁回。又原告之訴既經駁回，
    其假執行之聲請已失所附麗，應併予駁回。
八、因本案事證已臻明確，兩造其餘主張陳述及所提之證據，均
    毋庸再予審酌，附此敘明。
九、結論：本件原告之訴為無理由，依民事訴訟法第78條，判決
    如主文。
中　　華　　民　　國　　96　　年　　2 　　月　　9 　　日
                  民事第六庭    法　官　郭美杏
以上正本係照原本作成
如對本判決上訴，須於判決送達後20日內向本院提出上訴狀
中　　華　　民　　國　　96　　年　　2 　　月　　12　　日
                       　　　　 書記官　潘惠梅
